【裁判字號】    97,易,4397
【裁判日期】    990412
【裁判案由】    詐欺
【裁判全文】
臺灣臺中地方法院刑事判決              97年度易字第4397號
公  訴  人  臺灣臺中地方法院檢察署檢察官
被      告  乙○○
上列被告因詐欺案件，經檢察官提起公訴（97年度偵字第13332
、15437、22395號），本院判決如下：
    主    文
乙○○犯詐欺取財罪，處有期徒刑捌月；又犯詐欺取財罪，處有
期徒刑玖月；又犯詐欺取財罪，處有期徒刑柒月。應執行有期徒
刑壹年陸月。
    犯罪事實
一、乙○○為饌墘企業有限公司（下稱饌墘公司）、騰進行銷企
    業有限公司（下稱騰進公司）之實際負責人，以販售酒類飲
    料為業，然乙○○於民國96年10月間（起訴書誤載為 8月間
    ），明知本身已無資力兌現票據，竟仍基於意圖為自己不法
    所有之犯意，以饌墘公司向三信商業銀行南門分行、板信商
    業銀行北台中分行、華南商業銀行五權分行申領使用之空白
    支票，及騰進公司向合作金庫銀行中清分行、聯邦商業銀行
    北台中分行申領使用之空白支票，向他人換取支票，或借用
    支票，均約定由乙○○負責兌現，或向他人購得來源不明之
    支票，再以饌墘公司、騰進公司週轉業務為由，交付如附表
    1 所示換取、借用或購得之支票，向參加中央同濟會而結識
    之會友丁○○調借現金共計新台幣（下同）242萬7,411元；
    又另行起意，交付如附表 2所示之饌墘公司、騰進公司支票
    及換取或購得之支票，向同業甲○○調借現金或交換支票共
    計291萬820元；復另行起意，以附表3所示之騰進公司支票
    ，向丙○○借款 90萬元。嗣乙○○所交付如附表1、2、3所
    示之支票均無法如期兌現，且已拒絕往來，丁○○、甲○○
    、丙○○始知受騙。
二、案經甲○○訴由臺中市警察局第四分局移送及丁○○、丙○○訴由臺灣臺中地方法院檢察署檢察官偵查起訴。
    理    由
一、按被告以外之人於審判外之言詞或書面陳述，除法律有規定
    者外，不得作為證據；又被告以外之人於審判外之陳述，雖
    不符合同法第159條之1至第159條之4之規定，但經當事人於
    審判程序同意作為證據，法院審酌該言詞陳述或書面陳述作
    成時之情況，認為適當者，亦得為證據。當事人、代理人或
    辯護人於法院調查證據時，知有第159條第1項不得為證據之
    情形，而未於言詞辯論終結前聲明異議者，視為有前項之同
    意，刑事訴訟法第159條第1項及第159條之5分別定有明文。
    立法意旨在於傳聞證據未經當事人之反對詰問予以核實，原
    則上先予排除。惟若當事人已放棄反對詰問權，於審判程序
    中表明同意該等傳聞證據可作為證據；或於言詞辯論終結前
    未聲明異議，基於尊重當事人對傳聞證據之處分權，及證據
    資料愈豐富，愈有助於真實發見之理念，且強化言詞辯論主
    義，使訴訟程序得以順暢進行，上開傳聞證據亦均具有證據
    能力。本案下列所引用被告以外之人於審判外之言詞及書面
    陳述，於本院審理時予以提示並告以要旨，各經檢察官及被
    告表示意見，當事人已知上開陳述乃傳聞證據，均未於言詞
    辯論終結前對該等陳述內容異議，本院審酌上開陳述作成時
    ，並無人情施壓或干擾，亦無不當取供之情形，認為以之作
    為本案之證據亦屬適當，是本案下列所引用被告以外之人於
    審判外之言詞及書面陳述，自均具有證據能力，合先敘明。
二、訊據被告乙○○於本院審理時固坦承其為饌墘公司及騰進公
    司實際負責人，先後交付如附表 1、2、3所示支票予丁○○
    、甲○○、丙○○等人後退票，惟矢口否認有何詐欺之犯行
    ，先辯稱：伊與丁○○、甲○○、丙○○認識多年，他們知
    道伊於96年12月間推出新酒發表會，怎麼可能是故意詐欺。
    伊從95年間就開始持客票跟丁○○調現，都有付利息，且兌
    現1千多萬元，附表1所示支票，是伊週轉不過來才會跳票。
    自95年開始，伊和甲○○彼此互相調票及調現，都有兌現，
    附表 2所示支票，是伊前面跳票，甲○○催伊補給她，伊才
    將那些支票交給甲○○。丙○○常到伊公司閒聊，知道伊公
    司缺錢，伊就拿附表 3所示的公司票向丙○○調現，之前調
    的30萬元支票有兌現。伊是被人倒帳，並沒有施用詐術，詐
    騙告訴人的意思云云。嗣辯稱：附表1、2所示支票，除了饌
    墘公司、騰進公司的支票，及戊○○、壬○○部分是伊和他
    們換票，己○○是伊向他借票外，其餘都是伊公司業務辛○○於96年10月後銷售新產品帶回來的客票，這些票伊有交給
    公司會計向銀行照會，都是使用10幾年債信沒有問題的票云
    云。惟查：
  (一)證人即告訴人丁○○於偵審時證述：被告剛開始是拿騰進、
    饌墘公司支票跟伊借錢，利息通常是 1萬元1個月3百元，他
    說公司需要週轉，後來他的票有跳票情形，就換拿客票，之
    前大約兌現 1千萬元的支票，兌現的客票與本件跳票的支票
    是不同的發票人，本件支票被告是一次拿來，後來有些支票
    有換過，最後本來的支票和後來換的支票都跳票，伊知道被
    告於96年年底有辦新酒發票會，這些如附表 1所示跳票的支
    票是被告 97年1月以後給伊的等語。證人即告訴人甲○○於
    偵審時證稱：被告跟伊同行，被告向伊公司進貨，剛開始有
    兌現，後來他交騰進公司及饌乾公司的支票發生狀況，就跟
    伊換票，說要拿伊的票向別人調現金，或拿客票向伊票貼現
    金，因為他交的支票陸續退票，所以交給伊如附表 2所示支
    票，但後來這些支票還是都跳票，伊去查這些客票的公司都
    是空殼公司，是人頭支票，被告也跟伊說，這些客票是他於
    97年元旦去臺北向一位叫「小馬」的人買來的。統冠公司這
    張支票是被告請伊去幫他調現，被告跟伊說調現都是為了公
    司週轉使用，被告於 97年1月左右還召開新酒發表會，但兩
    個禮拜後公司就關閉了等語。證人即告訴人丙○○於本院證
    稱：被告於96年7、8月時跟伊調現30萬元，說公司要囤貨，
    那次支票有兌現，後來被告又陸續向伊借了 3次30萬元，都
    是開立騰進公司的票，後來跳票，被告就說錢在97年農曆年
    後才有辦法收回來給伊，伊就讓他更改發票日期，後來還是
    跳票等語。另證人戊○○於本院審理時證稱：伊之前開德克
    精密有限公司，被告有拿饌墘公司的支票跟伊交換德克公司
    的支票，附表 1、2有3張德克公司的支票，都是被告跟伊交
    換的，原來約定被告應該要先讓饌墘公司的票過，伊再領出
    來存到伊德克公司的帳戶裡面，後來饌墘公司的支票跳票，
    伊就沒有能力再處理德克公司開給被告的票了等語，並有告
    訴人3人提出如附表1、2、3所示之支票及退票理由單影本及
    被告提出其與告訴人丁○○、甲○○往來之明細表、匯款單
    等影本在卷可憑。
  (二)由上可知，被告先前固與證人即告訴人丁○○、甲○○、丙○○等人調現或換票往來，所交付支票有兌現過，且被告與
    證人戊○○有換票事實，另被告公司於96年年底有辦新酒發
    表會等情形屬實，惟被告係與證人戊○○約定被告負責讓饌
    墘公司的支票兌現後，再由證人戊○○領出來存到德克公司
    支票帳戶內。且被告於本院審理時亦自承：伊向附表 1所示
    發票人宸鴻公司己○○借票及向附表 2所示發票人壬○○換
    票，都是約定要由伊自己兌現支票等情。是本件被告是否構
    成詐欺犯行，應審酌者，並非被告先前是否與告訴人 3人正
    常往來，亦非是否有辦新酒發表會，而應調查被告交付如附
    表 1、2、3所示之支票時，是否有資力兌現饌墘公司、騰進
    公司支票及向他人換得、借得之支票，另所交付部分客票是
    否係來源不明之人頭支票？
  (三)查如附表 1、2、3所示合計29張支票，其中騰進公司聯邦銀
    行北台中分行支票於96年10月30日拒絕往來，騰進公司合作
    金庫中清分行支票於 96年11月5日拒絕往來；饌墘公司板信
    商銀北台中分行支票於96年12月31日拒絕往來，饌墘公司三
    信商銀南門分行支票於97年1月3日拒絕往來，饌墘公司華南
    商銀五權分行支票於 97年1月18日拒絕往來；德克公司彰化
    銀行太平分行支票於97年1月2日拒絕往來，德克公司臺灣銀
    行復興分行支票於 97年1月25日拒絕往來；賴銘仁桃園市○○○路分部支票於96年11月28日拒絕往來；宸鴻公司彰化銀
    行太平分行支票於 96年12月6日拒絕往來，宸鴻公司臺中商
    銀十九甲分行支票於96年12月28日拒絕往來；富海公司土地
    銀行三峽分行支票於 97年1月11日拒絕往來；銀采公司中小
    企銀東湖分行支票於97年3月7日拒絕往來；鑫仁企業社聯邦
    商銀內湖分行支票於 97年1月25日拒絕往來；力奕公司台新
    銀行蘆洲分行支票於 97年1月31日拒絕往來；羿航公司台北
    九信安和分社支票 97年3月21日拒絕往來；壬○○臺灣銀行
    大雅分行支票於 97年1月23日拒絕往來；竣德公司臺灣銀行
    新興分行支票於 97年2月15日拒絕往來；統冠公司臺中商銀
    四民分行支票於 97年3月20日拒絕往來；此有法務部票據信
    用資訊連結作業查詢明細表多紙在卷可稽。
  (四)對照附表 1、2、3所示支票發票日，可知被告交付予告訴人
    丁○○、甲○○、丙○○等人之支票，其中27張支票於發票
    日前即拒絕往來，其中 2張支票於發票日後2日及7日拒絕往
    來。再查被告於偵查時供承：伊跟戊○○換票時，已經財務
    困難，沒有資金了等語，準此，被告既無資力，則其焉有能
    力履行換票、借票後要由自己兌現支票之義務？復參以證人
    即告訴人丁○○證述：如附表1所示支票是被告於97年1月以
    後給伊的等語；證人即告訴人甲○○證稱：被告於97年元旦
    時交給伊如附表 2所示客票；證人即告訴人丙○○證稱：被
    告說錢在97年農曆年後才有辦法收回來給伊，伊就讓被告更
    改發票日期等語。比照被告交付上開支票日期與支票拒絕往
    來日期，可知被告於交付支票或更改票期時，騰進公司、賴
    銘仁、宸鴻公司等支票早已拒絕往來，依此，被告焉無不法
    所有之詐欺意圖？
  (五)被告固辯稱：附表1、2所示支票，除了饌墘公司、騰進公司
    的支票，及戊○○、壬○○部分是伊和他們換票，己○○是
    伊向他借票外，其餘都是伊公司業務辛○○於96年10月銷售
    新產品後帶回來的客票云云。惟查證人辛○○於本院審理時
    到庭證稱：95年以後伊進被告的酒類和果醋銷售，算是上下
    游關係，不是受僱關係，96年10月間伊被倒債 3千多萬元，
    伊當時已經無心在業務上了等語，與被告所稱證人辛○○於
    96年間係其公司受僱的業務，附表1、2所示客票大部分是辛○○於96年10月後銷售新產品帶回來的云云，即有不同，尚
    難採信。證人辛○○於本院審理時復證稱：伊都是跑臺北，
    所以交給被告的客票都是北部的票，伊沒有印象有交付附表
    1、2所示賴銘仁、富海公司陳正軍、鑫仁企業社陳鷹仁、力
    奕公司古清義、羿航公司朱紫伶、竣德公司洪吉安、統冠公
    司陳清課的支票給被告等語，且查統冠公司、竣德公司分別
    設於臺中市與高雄市，開設帳戶亦同，有公司登記資料及開
    戶資料在卷可稽，即非證人辛○○所稱北部之客戶。是證人
    辛○○之證詞，尚難採為有利於被告之證據。
  (六)復查附表1、2所示發票人賴銘仁、富海公司陳正軍、鑫仁企
    業社陳鷹仁、竣德公司洪吉安，分別係空頭支票之人頭，或
    無實際經營之空頭公司，其等申請之支票，則均係無法兌現
    之空頭支票，供人販售得利等情，有臺灣臺南地方法院檢察
    署96年度偵字第1859、7488號起訴書、同署97年度偵字第96
    13、17288號、98年度偵字第5906、5907、10703號起訴書，
    及臺灣臺北地方法院檢察署95年度偵字第13982、14356號、
    97年度偵字第 10618號起訴書在卷可稽，依此，益認證人即
    告訴人甲○○證稱：這些客票是被告於97年元旦去臺北向一
    位叫「小馬」的人買來的等語，尚非無憑。依此，被告交付
    來源不明且無法兌現之支票，自有詐欺之意圖甚明。
  (七)綜上所述，被告明知已無資力兌現票據，竟仍交付其經營之
    騰進公司、饌墘公司支票向告訴人甲○○、丙○○貼現或借
    款，或以借票、換票、購票方式，交付無法兌現或來源不明
    之支票，使告訴人丁○○、甲○○陷於錯誤，而交付現金或
    允為換票，被告顯有不法所有之詐欺意圖，殆無疑義。是被
    告上開所辯，核係事後卸責之詞，不足採信，其犯行堪予認
    定，應依法論科。
三、核被告所為，係犯刑法第339條第1項之詐欺取財罪。被告對
    告訴人丁○○、甲○○、丙○○等 3人所犯數詐欺罪間，犯
    意各別，應分論併罰。又按數行為於同時同地或密切接近之
    時地實施，侵害同一之法益，各行為之獨立性極為薄弱，依
    一般社會健全觀念，在時間差距上，難以強行分開，在刑法
    評價上，以視為數個舉動之接續施行，合為包括之一行為予
    以評價，較為合理，則屬接續犯，而為包括之一罪。被告分
    別對告訴人丁○○、甲○○、丙○○於同時同地或密切接近
    之時地實施詐欺行為，侵害同一之法益，應各論以接續犯。
    爰審酌被告明知本身已無資力兌現票據，竟仍交付無法兌現
    或來源不明之支票向告訴人借款、票貼或換票，使告訴人 3
    人陷於錯誤，而分別交付現金或允為換票，損失非輕，惟念
    及被告於本院審理時已與告訴人丁○○、丙○○調解成立，
    有調解程序筆錄在卷可稽（告訴人甲○○嗣後屢傳未到，故
    無法與被告進行調解，併此敘明），可認尚有悔意等一切情
    狀，分別量處如主文所示之刑，並定其應執行之刑。
據上論斷，依刑事訴訟法第299條第1項前段，刑法第339條第1項
、第51條第 5款，刑法施行法第1條之1第1項、第2項前段，判決
如主文。
本案經檢察官庚○○到庭執行職務。
中    華    民    國    99    年     4     月   12    日
                    刑事第五庭   審判長法官   張靜琪
                                       法官   丁智慧
                                       法官   林慶郎
以上正本證明與原本無異。
如不服本判決應於收受送達後10日內向本院提出上訴書狀，並應
敘述具體理由；其未敘述上訴理由者，應於上訴期間屆滿後20日
內向本院補提理由書（均須按他造當事人之人數附繕本）「切勿
逕送上級法院」。
                                      書記官 王嘉麒
中    華    民    國    99    年     4     月   12    日
 附表1
 付款人       發票人      票號       發票日       金額
 臺灣銀行     德克公司   AＺ0000000   00.1.18   107,250元
 復興分行     戊○○
 彰化銀行     德克公司   CＺ0000000   00.1.18   195,800元
 太平分行     戊○○
 桃園巿農會   賴銘仁     FＺ0000000   00.1.30   256,800元
 中路分部
 彰化銀行     宸鴻公司   CＺ0000000   00.2.6    188,600元
 太平分行     己○○
 臺中商銀     宸鴻公司   NCＺ0000000  00.2.14   223,000元
 十九甲分行   己○○
 土地銀行     富海公司   EＺ0000000   00.2.20   277,000元
 三峽分行     陳正軍
 中小企銀     銀采公司   AＺ0000000   00.3.5    178,800元
 東湖分行     陳清課（註：應為林慧萍）
 聯邦商銀     鑫仁企業社 UＺ0000000   00.3.15   297,400元
 內湖分行     陳鷹仁
 聯邦商銀     鑫仁企業社 UＺ0000000   00.3.20   288,000元
 內湖分行     陳鷹仁
 台新銀行     力奕公司   0000000     00.4.3    126,760元
 蘆洲分行     古清義
 臺北九信     羿航公司   GＺ0000000   00.4.5    288,000元
 安和分社     朱紫伶
 附表2
 付款人       發票人      票號       發票日       金額
 合作金庫     騰進公司   UＺ0000000   00.1.9     97,650元
 中清分行     乙○○
 三信商銀     饌墘公司   IＺ0000000   00.1.22    58,680元
 南門分行     陳文聰
 板信商銀     饌墘公司   PＺ0000000   00.1.25   100,000元
 北台中分行   乙○○
 臺灣銀行     壬○○    AＺ0000000    00.1.30   188,730元
 大雅分行
 華南銀行     饌墘公司  XＺ0000000    00.2.5     90,600元
 五權分行     陳文聰
 三信商銀     饌墘公司   IＺ0000000   00.2.13   188,760元
 南門分行     陳文聰
 合作金庫     騰進公司   UＺ0000000   00.1.9     99,200元
 中清分行     乙○○
 彰化銀行     德克公司   CＺ0000000   00.1.29   178,800元
 太平分行     戊○○
 三信商銀     饌墘公司   IＺ0000000   00.1.29   133,700元
 南門分行     陳文聰
 第一銀行     羿航公司   ZＺ0000000   00.3.30   437,500元
 安和分社     朱紫伶
 第一銀行     羿航公司   ZＺ0000000   00.3.30   420,000元
 安和分社     朱紫伶
 臺灣銀行     竣德公司   AＺ0000000   00.3.10   288,000元
 新興分行     洪吉安
 聯邦銀行     騰進公司   UＺ0000000   00.4.25   100,000元
 北台中分行   乙○○
 彰化銀行     德克公司   CＺ0000000   00.4.25   118,800元
 太平分行     戊○○
 臺中商銀     統冠公司   SMＺ0000000  00.3.30   410,400元
 四民分行     陳清課
 附表3
 付款人       發票人      票號       發票日       金額
 合作金庫     騰進公司   UＺ0000000   00.2.8    300,000元
 中清分行     乙○○
 聯邦銀行     騰進公司   UＺ0000000   00.2.29   300,000元
 北台中分行   乙○○
 合作金庫     騰進公司   UＺ0000000   00.1.26   300,000元
 中清分行     乙○○
附錄論罪科刑法條
刑法第339條
意圖為自己或第三人不法之所有，以詐術使人將本人或第三人之
物交付者，處 5 年以下有期徒刑、拘役或科或併科 1 千元以下
罰金。
以前項方法得財產上不法之利益或使第三人得之者，亦同。
前二項之未遂犯罰之。

司法院資訊處製作；財團法人民間司法改革基金會備份。
